臺灣高雄地方法院刑事判決　　　　　　　92年度自更字第16號
自　訴　人　甲○○
　　　　　　　　　　樓
自訴代理人　蘇吉雄律師
　　　　　　陳雅娟律師
被　　　告　戊○○
　　　　　　乙○○
　　　　　　丁○○
右3 人共同　姜宜君律師
選任辯護人　己○○律師
　　　　　　邱佩芳律師
上列被告等因業務侵占等案件，經自訴人提起自訴，本院判決如
下：
    主  文
戊○○、乙○○、丁○○被訴使公務員登載不實部分，均無罪。
戊○○、乙○○被訴業務侵占部分，均自訴不受理。
    理  由
一、自訴意旨略以：（1）被 告戊○○為高雄市第三信用合作社
    （下稱三信）前總經理，被告乙○○為三信放款部門（即前
    鎮分社）前經理，被告丁○○為三信營業部前經理，自訴人
    甲○○於民國（下同）82年4 月間分別以所有坐落高雄市苓
    雅區○○○路231 號與高雄市三民區○○○○街7 巷19弄3
    號8 樓2 棟房屋向三信借貸新台幣（下同）0000000 元與00
    00000 元，嗣於88年間因自訴人無力繳納利息，該2 棟房屋
    即遭三信聲請鈞院拍賣，嗣經拍定分配債權時，被告戊○○
    、乙○○明知自訴人於88年1 月1 日至88年12月31日曾分別
    繳納利息182647元與148851元，竟仍向鈞院民事執行處陳報
    對自訴人之債權利息與違約金起自88年1 月23日與87年6 月
    30日，使鈞院民事執行處之書記官登載於分配表上，足以生
    損害於自訴人；（2）另 自訴人於83年間以所有坐落高雄市
    前金區○○○街92號房屋向三信借貸1800多萬元，嗣亦因無
    力繳息遭三信聲請鈞院查封拍賣，自訴人於89年3 月間自三
    信退休應領有0000000 元退休金，遭三信非法剋扣，並於89
    年9 月22日函知自訴人抵銷前欠之借款，是則自訴人之欠款
    於斯時即應扣減此筆款項，詎被告戊○○、丁○○明知此事
    實，竟於鈞院分配債權時，仍以債權原本00000000元計算利
    息與違約金至89年11月17日，使鈞院民事執行處之書記官登
    載於分配表上，足以生損害於自訴人；（3）被 告戊○○、
    乙○○二人分別為三信總經理、經理，負責綜理該社事務，
    均為從事業務之人，其2 人均明知自訴人任職於三信每月因
    服務所得之薪津係為維持自訴人及家人生活所必需，竟共同
    意圖為三信合作社不法之所有，自88年3 月間起，於每月發
    放薪津日，隨即藉口自訴人向該社有借貸債務為由，將自訴
    人每月薪津全部抵繳，分毫不留予自訴人及家人維持生活所
    必需之費用，而予以侵占據為三信所有；因認被告戊○○、
    乙○○、丁○○均涉犯刑法第214 條之使公務員登載不實罪
    嫌；被告戊○○、乙○○另涉犯刑法第336 條第2 項之業務
    侵占罪嫌云云。
二、無罪部分：
  （一）按犯罪事實應依證據認定之，無證據不得推定其犯罪事
        實；又不能證明被告犯罪，應諭知無罪之判決。刑事訴
        訟法第一百五十四條第二項及第三百零一條第一項分別
        定有明文。再按刑事訴訟法上所謂認定犯罪事實之證據
        ，係指足以認定被告確有犯罪行為之積極證據而言，如
        未能發現相當證據或證據不足以證明，自不能以推測或
        擬制之方法，以為裁判基礎。而認定不利於被告之事實
        ，須依積極證據，苟積極證據不足為不利被告之認定時
        ，即應為有利於被告之認定，更不必有何有利之證據；
        又認定犯罪事實所憑之證據，雖不以直接證據為限，間
        接證據亦包括在內，然而無論直接證據或間接證據，其
        為訴訟上之證明，須於通常一般之人均不致有所懷疑，
        而得確信其為真實之程度者，始得據為有罪之認定，倘
        其證明尚未達到此一程度，而有合理之懷疑存在而無從
        使事實審法院得有罪之確信時，即應由法院為諭知被告
        無罪之判決。亦即若證據資料在經驗科學上或論理法則
        上尚有對被告較為有利之存疑，而無從依其他客觀方法
        排除此項合理之可疑，即不得以此資料作為斷罪之基礎
        ，且刑事訴訟制度受「倘有懷疑，即從被告之利益為解
        釋」、「被告應被推定為無罪」之原則所支配，故得為
        訴訟上之證明者，無論為直接或間接證據，須客觀上於
        一般人均不致有所懷疑而達於確信之程度者，始可據為
        有罪之認定，倘其證明尚未達於「確信」之程度，而有
        合理可疑存在時，即難據以為被告不利認定，換言之，
        在法律判斷上，即不能為被告有罪之認定。又按刑法第
        214 條之使公務員登載不實事項於公文書罪，係以明知
        為不實之事項，而使公務員登載於職務上所掌之公文書
        ，為成立要件。所謂「明知」，係指刑法第13條第1 項
        之直接故意即確定故意而言。至同條第二項之間接故意
        即不確定故意，則不包括在內，自難論以上開使公務員
        登載不實罪（最高法院56年度台上字第2126號判決及86
        年度台非字第362 號判決可資參照）。
  （二）訊之被告戊○○、乙○○、丁○○3 人均堅決否認有何
        使公務員登載不實之犯行，被告戊○○辯稱：依三信內
        部之作業程序，對於三信之借款未還逾6 月之催收期限
        後，即由貸放單位之承辦人員依授信申請書等原始貸款
        資料，填載「放款訴訟決定案件」表後向上呈報，經單
        位主管、總經理及理事主席等批示後，即交由總行強制
        執行之經辦人員處理，在強制執行程序中，債務人如有
        繳納本息之情形，依三信分層負責之規定，放款利息收
        入傳票收據、放款攤還明細書等均由基層之執行襄理核
        定即可，無須上呈予總經理及分社之經理批示等語；被
        告乙○○亦辯稱：伊原擔任三信前鎮分社的經理，本案
        在進行強制執行程序前，經分社經辦人員填載「放款訴
        訟決定案件」表後向伊呈報後再向上呈報，總經理及理
        事主席等批示後，即交由總行審查部負責強制執行之經
        辦人員處理，在強制執行程序中，債務人如有繳納本息
        之情形，依三信分層負責之規定，放款利息收入傳票收
        據、放款攤還明細書等由基層之執行襄理核定即可，無
        須上呈予總經理及分社之經理批示，故伊對於自訴人是
        否有繳息，繳息至何時等並不知情等語；被告丁○○則
        辯稱：伊原係三信營業部經理，強制執行是由經辦人員
        與審查部聯繫的辦理，呈報的金額是否有扣除自訴人之
        退休金等伊並不知情亦未參與等語。經查：（1）自 訴
        人於82年4 月間分別以其所有坐落高雄市苓雅區○○○
        路231 號與高雄市三民區○○○○街7 巷19弄3 號8 樓
        2 棟房屋設定抵押向三信借貸500 萬元與300 萬元，嗣
        於88年間因無力繳息，經三信於88年3 月19日向本院民
        事執行處聲請拍賣上開抵押物，當時呈報之債權金額為
        00 00000元及自87年6 月30日起算之利息，並加計逾期
        6 月內1 成，超過6 月2 成之違約金，嗣該案件於89年
        5 月23日經他人聲請買受，經三信向本院民事執行處呈
        報債權分為0000 000元，此部分利息起算日為88年1 月
        23 日 ，及000000 0元，此部分利息起算日為88年4 月
        23日，本院民事執行處並據此作成分配表，此固據本院
        調取88年執字第97 57 號卷核閱無誤（見本院88年執字
        第97 57 號卷第191 、223 頁），惟自訴人上開於強制
        執行程序中已繳息182647元及148851元部分，依三信內
        部分層負責之規定，放款利息收入傳票收據、放款攤還
        明細書等均由基層之執行襄理核定即可，並無須上呈分
        社之經理及總經理批示或核定，此有高雄市第三信用合
        作社各項公務分層負責表1 份在卷可查（見審卷第37─
        40頁），依此三信內部分層負責之作業規定，被告戊○○、乙○○2 人原係分別擔任三信之總經理及前鎮分社
        之經理，上開自訴人繳息之情形既不須經由其2 人核定
        ，則其2 人自無從瞭解自訴人究竟何時有繳息至繳息之
        金額為何，況被告戊○○、乙○○2 人身為總經理及分
        社之經理，綜理三信及三信前鎮分社之各項業務，對於
        個別債務人之繳息情形，自難期其2 人均能明確掌握且
        瞭若指掌；又本件業經證人即辦理上開自訴人興盛二街
        房屋拍賣強制執行之三信職員丙○○於本院審理證述稱
        ：在本案中原來聲請強制執行的金額應該是沒有錯，但
        是在後來執行過程中如果有陸續繳納貸款或清償，金額
        會變動，我們就會更正，通常債務人不會直接找我們執
        行人員，如果他有繳利息或繳款等部分清償的情形，他
        會找業務經辦人員，再由業務經辦人員通知我們，我們
        再去向法院民事執行處更正，如果業務經辦人員沒有通
        知我們，我們就照原來的金額執行，因為我們不會知道
        等語明確（見審卷第245 ─246 頁），而衡之證人丙○○與僅係三信之職員，與兩造間既無重大之怨隙或利益
        存在，應無甘冒偽證罪責，而偏坦被告之必要，其所證
        述之內容應可採信，顯見本件自訴人所指稱已繳息
        182647元、14 8851 元，仍被列入強制執行之範圍內，
        應係三信前鎮分社之經辦人員，未向三信總行負責強制
        執行之人員通知更正，致負責強制執行之人員末向本院
        民事執行處呈報債權更動，而被告戊○○、乙○○2 人
        對此基層業務經辦人員之疏誤亦無從得悉；況被告戊○○、乙○○2 人，僅係三信之主管，並非自訴人之債權
        人，上開強制執行所得之金額亦非歸其2 人所有，其2
        人與自訴人間亦素無怨隙，實無自訴人所指故意呈報不
        實之資料予本院之民事執行處而生損害於自訴人之動機
        ；從而，被告戊○○、乙○○2 人所辯，對於自訴人上
        開強制執行案件中，已繳息部分仍被聲請納入執行之範
        圍一事並不知情等語應可採信；（2）復 查本件自訴人
        於83年間以其所有坐落高雄市前金區○○○街92號建物
        及土地設定抵押分別向三信借貸200 萬元、870 萬元及
        800 萬元，嗣亦因無力繳息遭三信於88年5 月3 日向本
        院聲請拍賣上開不動產，當時所陳報執之債權額本金係
        00000000元，另00 00000元部分加計88年12月26日起算
        ，00000000 元 部分，自87年7 月1 日起算之利息，並
        均加計逾期6月 內1 成，超過6 月2 成之違約金，嗣該
        件拍賣案件於89年11月16日拍定後，三信即於89年11月
        27日向本院執行處呈報債權額計算書1 份，其上所載之
        債權額僅0000 0000 元，加計利息、違約金、執行費用
        等合計為000000 00 元，本院民事執行處並據此而制作
        分配表，自訴人於收受此分配表後於90年1 月18日聲明
        異議亦僅就執行費用部分應扣除130000元提出異議，嗣
        後三信亦就此部分加以更正，而重新制作分配表，此業
        據本院調取本院民事執行處88年執字第14721 號卷審閱
        無誤（見本院88年執字第14721 號卷第196 ─220 頁）
        ，對照上開所示之金額，三信於上開強制執行程序中應
        已將自訴人之退休金0000 000元扣除，否則如此龐大之
        金額，自訴人不致於未發現而未向本院民事執行處提出
        異議；且本件業經證人即三信承辦強制執行之職員陳光
        弘於本院前審審理時到庭證述稱：三信向法院民事執行
        處所呈報之000000 00 元是已除掉自訴人50 0多萬元之
        退休金之金額（見本院91年度自字第478 號卷第107 頁
        ），而衡之證人陳光弘與被告3 人雖係同事關係，惟與
        兩造間既無怨隙，當無甘冒偽證罪責，杜撰事實偏頗任
        何一方之必要，其所證述之內容應可採信；從而，自訴
        人所稱其於89年3 月間自三信退休應領有退休金，遭三
        信抵扣借款後，被告戊○○、丁○○明知有此事實，竟
        仍呈報未扣除此筆退休金之債權原本，使書記官登載於
        分配表上，足以生損害於自訴人等情，尚與事實不符。
        此外自訴人復未提出其他積極之證據，足證被告3 人有
        何上開使公務員登載不實之犯行，核之上開法條及判例
        之說明，被告3 人此部分之犯行尚屬不能證明，自應均
        為無罪之諭知。
三、不受理部分：
  （一）按同一案件經檢察官依刑事訴訟法第228 條規定開始偵
        查者，不得再行自訴，不得提起自訴而提起者，應諭知
        不受理之判決；刑事訴訟法第323 條第1 項前段、第33
        4 條分別定有明文。
  （二）本件自訴意旨所稱被告戊○○、乙○○自88年3 月間起
        ，將自訴人在三信任職每月應領之薪津，不留自訴人及
        家人維持生活所必需之費用，予以侵占據為三信所有，
        因認被告戊○○、乙○○涉犯刑法第336 條第2 項之業
        務侵占罪嫌。經查，此部分之事實，自訴人曾於89年間
        ，具狀向臺灣高雄地方法院檢察署提起告訴，經該署檢
        察官偵查終結，認罪嫌不足，為以89年度偵字第26093
        號為不起訴處分，自訴人（即該案之告訴人）聲請再議
        ，又經臺灣高等法院高雄分院檢察署以90年度議字第97
        5 號為駁回再議之處分，此業據本院調取台灣高雄地方
        法院檢察署89年度偵字第26093 號卷宗審閱無誤，復有
        該臺灣高等法院高雄分院檢察署90年度議字第975 號處
        分書影本1 份附卷可稽；自訴人於該案之告訴意旨，雖
        謂被告戊○○、乙○○涉犯詐欺罪，惟告訴之事實及被
        告，與本件自訴之事實及被告均相同，即屬同一案件，
        不因告訴人或自訴人所指罪名不同而有異。此部分自訴
        事實，既經檢察官偵查終結，並為不起訴處分確定，依
        上開條文之規定，自不得再行自訴，自訴人再就此部分
        提起自訴，核之上開說明，自應諭知不受理之判決。
據上論斷，應依刑事訴訟法第334 條、第343 條、第301 條第1
項，判決如主文。
中　　華　　民　　國　　94　　年　　8 　　月　　15　　日
                  刑事第六庭    審判長法　官
                                      法  官
                                      法  官
以上證明與原本無異。
如不服本判決，應於判決送達後10日內，向本院提出上訴狀。
                                書記官  蔡淑貞
中　　華　　民　　國　　94　　年　　8 　　月　　15　　日
